---
title: "Analisis de la BD Velocidad Prom"
author: "Sofia"
date: "2026-09-03"
output: pdf_document
---

```{r setup, include=FALSE}
knitr::opts_chunk$set(echo = TRUE)
library(here)
library(readr)
```

1. Construir la ruta relativa hacia el archivo CSV

```{r}
archivo <- "Velocidad_promedio_Agosto_2026.csv"
ruta_csv <- here("Datos", "Clase 5 - Velocidad Prom 08.26", archivo)
ruta_csv
```
2. Verificar que el archivo exista

```{r}
if (!file.exists(ruta_csv)) {
  stop(paste("No se encontró el archivo en:", ruta_csv))
}
```

3. Cargar el archivo CSV

```{r}
df <- read_csv(ruta_csv)
df
```

4. Inspección inicial de los datos

```{r}
cat("--- Archivo cargado exitosamente desde:", basename(ruta_csv), "---\n")
print(spec(df))  # Muestra el tipo de dato asignado a cada columna
head(df)
```

## Reconocimiento de datos{.scrollable}

Actividades esenciales:

- Evaluar el tamaño del archivo y las necesidades de procesamiento
```{r}
file.size(ruta_csv)/1024
format(object.size(df), units = "MB")
```
Esto significa que ocupa **75.693,9** en el disco y **677.8**MB en la memoria

- Evaluar si el caso a analizar está completo con los datos obtenidos: filas (unidades de observación) y columnas (características o variables)
```{r}
dim(df)
range(df$fecha)
length(unique(df$fecha))
```

La BD tiene 8.883.366 filas y 10 columnas. 
Hay datos de todo agosot (del 1/8 al 31/8) y por eso son 31 datos

- Confirmar el tipo de datos obtenidos
```{r}
# Son 3 formas de ver lo mismo, el tipo de dato almacenado en cada columna
spec(df)
sapply(df, class)
str(df) # En clase usamos esta forma, lo que vemos entre "" son algunos valores de esa columna
```
Hay que identificar la unidad de observación
Para eso reconozco las filas únicas: el ID de la BD
```{r}
#Ejercicio identificar la variable ID
unique(df$cod_detector) # Me muestra algunos de los valores de los valores únicos, en un vector
length(unique(df$cod_detector)) # Me muestra la cantidad de los valores únicos de esa columna
sapply(df, function(x) length(unique(x)))
```
Como ninguna columna tiene 8.883.366 filas, significa que ninguna columna por si sola es identificadora. Esto implica que la combinación de dos o mas columnas es el identificador de esta BD.

Para reducir las posibles combinaciones, comprobamos la cantidad de duplicados en cada columna ESTO ES MUY LARGO PQ TIENE 8.000.000 FILAS NO CORRER SIEMPRE
```{r}
#| echo: true
sum(duplicated(df)) # Cantidad de filas exactamente iguales
```
Hay 981 filas exactamente iguales

Para obtener cual es la combinación identificadora comprobamos la cantidad de filas de las distintas combinaciones ESTO ES MUY LARGO PQ TIENE 8.000.000 FILAS NO CORRER SIEMPRE
```{r}
nrow(unique(df[, c("cod_detector", "id_carril", "fecha", "hora")]))
```
La combinación tiene 8.882.385 filas únicas. Como la BD tiene 8.883.366 filas, con 921 duplicados (8.883.366 - 921 = 8.882.385) esta combincación es la clave identificadora

## Valores faltantes

```{r}
#| echo: true
colSums(is.na(df)) # Conteo de NA por columna
```
## Separador del archivo .csv

Leo le fila número 5 (aleatorio) para ver como esta en el archivo original CSV y ver como se delimitan las columnas
```{r}
readLines(ruta_csv, n = 5)
```

Vemos que los valores estan separados por ",", por lo que el separador es ,.
Además, read_csv por defecto asume que el separador es ","
