---
title: "Clase 4"
author: "Sofia"
date: "2026-09-01"
output: pdf_document
---

```{r}
knitr::opts_chunk$set(echo = TRUE)
library(here)
library(readr)
```

1. Construir la ruta relativa hacia el archivo CSV

```{r}
archivo <- "cantidad_de_residuos_en_la_estacion_de_transferencia_2023.csv"
ruta_csv <- here("Datos", "Clase 4 - Residuos", archivo)
ruta_csv
getwd()
```

2. Verificar que el archivo exista

```{r}
if (!file.exists(ruta_csv)) {
  stop(paste("No se encontró el archivo en:", ruta_csv))
}
```

3. Cargar el archivo CSV

```{r}
df <- read_csv(ruta_csv)
df
```

4. Inspección inicial de los datos

```{r}
cat("--- Archivo cargado exitosamente desde:", basename(ruta_csv), "---\n")
print(spec(df))  # Muestra el tipo de dato asignado a cada columna
head(df)
```

## Data profiling/Inspección de datos/Reconocimiento de datos{.scrollable}

Actividades esenciales:

- Evaluar el tamaño del archivo y las necesidades de procesamiento
```{r}
file.size(ruta_csv)/1024
format(object.size(df), units = "MB")
```

Esto significa que ocupa 363.96 en el disco y 0.5MB en la memoria

- Evaluar si el caso a analizar está completo con los datos obtenidos: filas (unidades de observación) y columnas (características o variables)
```{r}
dim(df)
range(df$fecha_dia)
length(unique(df$fecha_dia))
```

La BD tiene 1222 filas y 41 columnas. Las filas son todas distintas
Hay datos de todo diciembre (del 1/12 al 30/12) y por eso son 30 datos

- Confirmar el tipo de datos obtenidos
```{r}
# Son 3 formas de ver lo mismo, el tipo de dato almacenado en cada columna
spec(df)
sapply(df, class)
str(df) # En clase usamos esta forma, lo que vemos entre "" son algunos valores de esa columna
```

Hay que identificar la unidad de observación
Para eso reconozco las filas únicas: el ID de la BD
```{r}
#Ejercicio identificar la variable ID
unique(df$matricula_letra) # Me muestra los valores de los valores únicos, en un vector
length(unique(df$matricula_letra)) # Me muestra la cantidad de los valores únicos
sapply(df, function(x) length(unique(x)))
```
Vemos que la columna "Pesada" tiene 1222 valores, es decir, que tiene la misma cantidad de valores únicos que filas de la base de datos df.
Esto implica que "Pesada" es la columna ID